【裁判字號】    98,上訴,1266
【裁判日期】    981026
【裁判案由】    偽造文書
【裁判全文】
臺灣高等法院高雄分院刑事判決        98年度上訴字第1266號
    上  訴  人  臺灣高雄地方法院檢察署檢察官
    被      告  乙○○
    選任辯護人  鄭曉東  律師
                魏緒孟  律師
上列上訴人因被告偽造文書案件，不服臺灣高雄地方法院98年度
簡上字第428 號中華民國98年8 月3 日第一審判決（起訴案號：
臺灣高雄地方法院檢察署97年度偵字第31706 號），提起上訴，
本院判決如下：
    主  文
上訴駁回。
    理  由
一、聲請簡易判決處刑意旨略以：被告乙○○係全方衛保全股份
    有限公司（址設高雄市○○區○○路251 號16樓，下稱全方
    衛保全公司）之人事主任。緣全方衛公寓大廈管理維護服務
    股份有限公司（設於上址，為全方衛保全公司之關係企業，
    下稱全方衛管理公司）於民國95年11月1 日與美麗PARTY 大
    樓（位於高雄市○○區○○街21號）管理委員會（下稱美麗
    PARTY 大樓管委會）簽訂契約，受美麗PARTY 大樓管委會之
    委託，代為管理該大樓服務人員之甄選、派任、督導、考核
    、訓練等事項，並自同年10月11日起至11月30日止將全方衛
    保全公司僱用之保全人員楊孟學派駐美麗PARTY 大樓擔任管
    理員。嗣於97年6 月上旬某日，全方衛保全公司接獲高雄縣
    政府警察局來函調取楊孟學任職該公司期間之相關資料，被
    告乙○○為表示楊孟學為美麗PARTY 大樓管委會所聘用，非
    全方衛保全公司員工，竟基於行使偽造私文書之犯意，未得
    美麗PARTY 大樓管委會及該管委會主任委員甲○○之授權或
    同意，於同年月17日某時，在先前已經楊孟學單方（乙方）
    簽署之僱用契約書上甲方簽約代表人簽名欄偽造「甲○○」
    之署押1 枚，以偽造美麗PARTY 大樓管委會（甲方）僱用楊
    孟學，將該大樓管理服務工作交由楊孟學負責之私文書，並
    於翌日即同年月18日將上開僱用契約書寄送高雄縣政府警察
    局而行使之，足生損害於美麗PARTY 大樓管委會及甲○○之
    權益。後因高雄縣政府警察局為偵辦另案而依上揭僱用契約
    書通知甲○○到場接受調查，始查悉上情。因認被告乙○○
    涉有刑法第216 條、第210 條之行使偽造私文書罪嫌云云。
二、按犯罪事實應依證據認定之，無證據不得認定其犯罪事實；
    不能證明被告犯罪者，應諭知無罪之判決，刑事訴訟法第15
    4 條第2 項、第301 條第1 項分別定有明文。又刑事訴訟法
    上所謂認定犯罪事實之證據，係指足以認定被告確有犯罪行
    為之積極證據而言，如未能發現有相當證據或證據不足以證
    明，自不能以推測或擬制之方法以為裁判基礎，又認定不利
    於被告之事實，需依積極證據，苟積極證據不足為不利被告
    之認定時，即應為有利於被告之認定，更不必有何有利之證
    據，最高法院29年上字第3105號、40年台上字第86號及30年
    上字第816 號判例可資參照。
三、公訴人認被告乙○○涉犯上開行使偽造私文書罪嫌，無非係
    以美麗PARTY 大樓管委會與全方衛管理公司簽訂之委託契約
    書、全方衛保全公司97年6 月18日（97）衛字第098 號函及
    僱用契約書影本各1 份，及證人甲○○、楊孟學於偵查中之
    證述等資為論據。
四、訊據被告乙○○固直承上開僱用契約書上甲○○之名字為伊
    親手填寫上去，並未經過甲○○之同意，然辯稱：伊是基於
    要回函給高雄縣警局，說明楊孟學是美麗PARTY 大樓自聘的
    管理服務人員，為了回覆更完整的資料給高雄縣警局，所以
    才附上僱傭契約書等語；被告之選任辯護人則為其辯護稱：
    被告認為全方衛公司與美麗PARTY 大樓契約書有包括製作僱
    傭契約書，所以主觀上並無偽造私文書犯意；又楊孟學確實
    是美麗PARTY 大樓的受僱人，即使被告未受甲○○的授權而
    製作本件僱傭契約書，但僱傭契約書內容與實情相符，並不
    該當偽造文書的構成要件等語。
五、經查：
  (一)全方衛管理公司與美麗PARTY 大樓管委會於95年11月1 日簽
    訂委託契約書，受美麗PARTY 大樓管委會之委託，代為管理
    該大樓服務人員之甄選、派任、督導、考核、訓練等事項，
    並自同年10月11日起至11月30日止派遣楊孟學至美麗PARTY
    大樓擔任管理員，而美麗PARTY 大樓管委會於95年11月1 日
    之前約1 年半即有與全方衛管理公司簽訂上開管理契約，甲
    ○○於95年8 月1 日起擔任美麗PARTY 大樓管委會主任委員
    ，才由其與全方衛管理公司簽訂自95年11月1 日至96年10月
    31日之管理契約，因楊孟學持有全方衛保全公司核發之保全
    員護照，經高雄縣政府警察局97年6 月19日函請全方衛保全
    公司提供相關資料，被告乃在楊孟學之僱用契約書上甲方簽
    約代表人欄中簽署美麗PARTY 大樓管委會主任委員甲○○之
    姓名，並於97年6 月18日檢附該僱用契約書函覆高雄縣政府
    警察局等情，除經證人甲○○證述在卷，並有上揭委託契約
    書、高雄縣政府警察局函及被告回覆之函暨僱用契約書在卷
    可稽（見偵查卷第27頁至第35頁），且為被告所自承，是此
    部分之事實，應堪認定。
  (二)證人甲○○於原審時結證稱：全方衛管理公司曾代為聘任楊
    孟學到美麗PARTY 大樓管委會擔任管理員；美麗PARTY 大樓
    管委會每月匯入1 筆款項給全方衛管理公司，包括所有保全
    員（指管理員）及顧問費，由全方衛管理公司去統籌負責等
    語（見原審簡上卷第44頁），已說明管理員之薪資實際上由
    美麗PARTY 大樓管委會支付，倘美麗PARTY 大樓管委會非僱
    用人，豈需支付薪資。又觀之卷附委託契約書，該契約第3
    條規定：「委託管理事項：一服務人員之甄選、派任、督導
    、考核、訓練。二現場服務人員聘用條件與工作項目及薪資
    核定如附件(一)」，並無約定由全方衛管理公司自行僱用管理
    員至美麗PARTY 大樓服務，且參酌上開附件(一)備註欄（見原
    審簡上卷第64頁），服務人員薪資由甲方（即美麗PARTY 大
    樓管委會）逕發個人，亦可委由乙方（及全方衛管理公司）
    代辦發薪作業等語，益徵全方衛管理公司並非僱用人，僅係
    代為甄選、派任、督導、考核、訓練管理員。再佐以被告之
    辯護人於原審庭呈美麗PARTY 大樓管委會在93年度至95年度
    所僱用管理人員之各類所得扣繳暨免扣繳憑單，楊孟學95年
    10月至95年11月之所得扣繳單位確實為美麗PARTY 大樓管委
    會，復有其他同期間管理員之各類所得扣繳暨免扣繳憑單在
    原審簡上卷第73頁至第79頁可參，更徵全方衛管理公司派駐
    美麗PARTY 大樓擔任管理員之人（含楊孟學），均係由美麗
    PARTY 大樓管委會所僱用，而非委由全方衛管理公司代為僱
    用甚明。
  (三)按刑法處罰偽造文書罪之主旨，所以保護文書之實質的真正
    ，故不僅作成之名義人須出於虛捏或假冒，即文書之內容，
    亦必出於虛構，始負偽造之責任（最高法院20年上字第1050
    號判例意旨參照），即必須文書之名義人非屬真正，同時內
    容亦欠缺真實，始足當之；且刑法上之偽造文書罪，須以足
    生損害於公眾或他人為成立要件，而所謂足生損害，係指他
    人有可受法律保護之利益，因此遭受損害或有受損害之虞而
    言，若他人對行為人原負有制作某種文書之義務而不履行，
    由行為人代為制作，既無損於他人之合法利益，自與偽造文
    書罪之構成要件不合（最高法院50年度臺上字第1268號判例
    意旨參照）。本件被告僅因答覆高雄縣政府警察局函詢所需
    ，而出具楊孟學與美麗PARTY 大樓管委會之僱用契約書，已
    如前述，而該僱用契約書本應由美麗PARTY 大樓管委會之主
    任委員甲○○製作，因被告擔任全方衛保全公司兼任全方衛
    管理公司之人事主任，楊孟學之人事資料擺放在全方衛保全
    公司內，才自行出具本件僱用契約書，雖未經甲○○之同意
    或授權而簽署甲○○之名，然其在便宜行事之情況下作成該
    文書，內容乃屬真正，並非虛構，且楊孟學應得之所得業已
    由美麗PARTY 大樓管委會支付及扣繳，有各類所得扣繳暨免
    扣繳憑單在卷足憑，證人甲○○亦證稱伊感覺上沒有受到任
    何損害等語（見原審簡上卷第47頁），堪認被告上開所為對
    甲○○並未造成實際之損害。從而，被告行為自不該當刑法
    偽造私文書之要件。
  (四)綜上所述，足見被告上開所辯，尚可採信。本件被告所製作
    之僱用契約書，縱未經甲○○同意或授權而簽名，惟內容實
    質上為真正，甲○○亦未因此而受有損害，仍與偽造文書之
    構成要件不符，是本件公訴人認被告涉犯刑法第216 條、第
    210 條之行使偽造私文書罪嫌，所舉出之證據尚無從說服本
    院獲得被告有罪之心證，應認為不能證明被告犯罪，揆之上
    開說明及判例意旨，自應為被告無罪之諭知。
六、原判決以不能證明被告乙○○犯罪，而諭知被告乙○○無罪
    之判決，經核並無違誤。檢察官上訴意旨，以依美麗PARTY
    大樓管理委員會與全方衛管理公司簽訂之委託契約書內容觀
    之，足堪認定現場服務人員實係全方衛管理公司所派駐，且
    證人楊孟學於警詢時亦證稱：伊係受僱於全方衛保全公司等
    語，證人即美麗PARTY 大樓管理委員會主任委員甲○○亦證
    述：楊孟學非該大樓員工，為全方衛管理公司派任擔任該大
    樓之保全員等語，益徵楊孟學之僱傭關係實際存在於楊孟學
    與全方衛管理公司間，僱傭關係既不存在於美麗PARTY 大樓
    管委會與楊孟學之間，則該僱傭契約書內容並非真正，被告
    未經證人甲○○授權即自行填寫僱傭契約書，並偽造甲○○
    之簽名，即犯刑法偽造文書罪等為由，指摘原判決不當云云
    。然查：(一)觀之卷附委託契約書，該契約第3 條規定：「委
    託管理事項：一服務人員之甄選、派任、督導、考核、訓練
    。二現場服務人員聘用條件與工作項目及薪資核定」，並無
    約定由全方衛管理公司自行僱用管理員至美麗PARTY 大樓服
    務，且參酌上開附件(一)備註欄，服務人員薪資由甲方（即美
    麗PARTY 大樓管委會）逕發個人，亦可委由乙方（及全方衛
    管理公司）代辦發薪作業等語，益徵全方衛管理公司並非僱
    用人，僅係代為甄選、派任、督導、考核、訓練管理員。而
    依委託契約書第6 條工作人員之管理核派：「(二)甲方（即管
    委會）認為乙方（全方衛管理公司）所甄派人員不適當或不
    稱職時，得通知乙方更換之，乙方不得拒絕。」、第10條其
    他事項：「(五)總幹事（組長）及現場管理員到職半年內未經
    管委會同意，不得任意更換」等約定，亦可見管委會對管理
    人員有任免之權利，其為僱用人，應可認定。(二)證人甲○○
    於原審時結證稱：全方衛管理公司曾代為聘任楊孟學到美麗
    PARTY 大樓管委會擔任管理員；美麗PARTY 大樓管委會每月
    匯入1 筆款項給全方衛管理公司，包括所有保全員（指管理
    員）及顧問費，由全方衛管理公司去統籌負責等語（見原審
    簡上卷第44頁），已說明管理員之薪資實際上由美麗PARTY
    大樓管委會支付，倘美麗PARTY 大樓管委會非僱用人，豈需
    支付薪資。又觀之卷附委託契約書附件(一)備註欄（見原審簡
    上卷第64頁），服務人員薪資由甲方（即美麗PARTY 大樓管
    委會）逕發個人，亦可委由乙方（及全方衛管理公司）代辦
    發薪作業等語，益徵全方衛管理公司並非僱用人，僅係代為
    甄選、派任、督導、考核、訓練管理員。再佐以被告庭呈美
    麗PARTY 大樓管委會在93年度至95年度所僱用管理人員之各
    類所得扣繳暨免扣繳憑單，楊孟學95年10月至95年11月之所
    得扣繳單位確實為美麗PARTY 大樓管委會，復有其他同期間
    管理員之各類所得扣繳暨免扣繳憑單在原審簡上卷可參，更
    足徵全方衛管理公司派駐美麗PARTY 大樓擔任管理員之人（
    含楊孟學），均係由美麗PARTY 大樓管委會所僱用，而非委
    由全方衛管理公司代為僱用。(三)至於證人楊孟學於警詢時證
    稱：伊係受僱於全方衛保全公司等語，乃因楊孟學係由全方
    衛管理公司代為甄選、派任、督導、考核及訓練，且楊孟學
    對於全方衛管理公司與美麗PARTY 大樓間之法律關係如何，
    並不明瞭，故誤以為其係受僱於全方衛保全公司，應為人情
    之常，並不足奇；且擔任美麗PARTY 大樓管理委員會主任委
    員甲○○，因在其擔任主委前之1 年半之前，即由當時之主
    委與全方衛管理公司簽訂委託書，因此其接任後，對於其大
    樓之前與全方衛管理公司所簽訂之委託契約書內容並不完全
    清楚，故其證稱：並未僱用楊孟學等語，乃是不清楚委託書
    內容所致，故上開2 證人之證詞，均不足作為不利於被告之
    認定。綜上，檢察官上訴，為無理由，應予駁回。
據上論斷，應依刑事訴訟法第368 條，判決如主文。
本案經檢察官陳國全到庭執行職務。
中    華    民    國    98    年    10    月    26    日
                  刑事第二庭    審判長法  官  林正雄
                                      法  官  陳啟造
                                      法  官  黃壽燕
以上正本證明與原本無異。
被告不得上訴。
檢察官如不服本判決應於收受本判決後10日內向本院提出上訴書
狀，其未敘述上訴理由者，並得於提起上訴後10日內向本院補提
理由書狀（均須按他造當事人之人數附繕本）「切勿逕送上級法
院」。
中    華    民    國    98    年    10    月    26    日
                                      書記官  梁雅華


司法院資訊處製作；財團法人民間司法改革基金會備份。
